---
title: "swiadczenia spoleczne"
author: "Cywinski,Dabek,Lupaczewska"
date: "12,12,2020"
output: html_document
---

```{r setup, include=FALSE}
knitr::opts_chunk$set(echo = TRUE)
```
Przedmiotem prognozy jest miesięczna wielkość zasilku socjalnego. Źródłem danych
do zbudowania prognozy jest Biuletyn Statystyczny GUS 10/2020; https://stat.gov.pl/obszary-tematyczne/inne-opracowania/ )

Wykorzystywanym narzędziem obliczeniowym są pakiety funkcji `forecast`(w wersji 8.13 lub wyższej) 
oraz `fpp2`:

```{r echo=T}
library ("forecast")
library ("fpp2")

## pokaż wersje pakietów
sessionInfo()
```

Plik `socjalne2020.csv` zawiera miesięczne dane nt skupu mleka w Polsce w okresie
styczeń 2010--październik 2020 (TABL. 20    ŚWIADCZENIA SPOŁECZNE; https://stat.gov.pl/obszary-tematyczne/inne-opracowania/) 

```{r echo=T}
## załadowanie danych z pliku CSV zamiana na typ TS (szereg czasowy)
t <- read.csv("socjalne2020.csv", dec=",", sep = ';',  header=T, na.string="NA");
t <-ts(t, start=c(10,1), frequency=12)
end(t)
```

Wizualne rozpoznanie natury prognozowanego zjawiska (czy dane są kompletne,
czy występują obserwacje nietypowe. Czy występuje trend i sezonowść.)

```{r echo=F}
## Zamiast ggtdisplay można użyć: 
##  plot(t)
##  autoplot(t) 
##  ggtsdisplay(t, smooth = T)
autoplot(t, facets = TRUE) + geom_smooth()
```

Analizując wykres dostrzegamy wyraźne wahania sezonowe oraz trend. 
Nie widać żadnych braków danych, obserwacji nietypowych czy załamań trendu.


Kolejne dwa wykresy
pozwolają na bardziej dokładną ocenę sezonowości i trendu:

```{r echo=F}
ggseasonplot(t)
autoplot(decompose(t) )
```

wysokosc wyplacanego swiadczenia uzalezniona jest od ustawy, sezonowosc nie mu na to wplywu

```{r echo=F}
## Ad 4/ statystyki zbiorcze
t.mean <- mean(t, na.rm = T)
t.max <- max(t, na.rm = T)
t.min <- min(t, na.rm = T)
#t.mean
#t.max
#t.min
```

W analizowanym okresie średnia wysokosc wyniosla `r t.mean` (wartość minimalna `r t.min`; wartość
maksymalna `r t.max`)

## Założenia prognostyczne

Prognoza zostanie zbudowana przy założeniu że zamawiający 
zażądał prognozy na 4 miesięcy. 
W związku z tym długość zbioru testowego ustalamy na okres 4 miesięcy.

```{r echo=F}
## Zbiór danych dzielimy na uczący i testowy
hmax <- 4
tl <- head (t, length(t) -hmax)
tt <- tail (t, hmax)
cat ("Koniec zbioru uczącego", end(tl))
cat ("Początek zbioru testowego", start(tt))
```

## Prognozowanie za pomocą trendu liniowego

Oszacowanie modelu

```{r echo=F}
## 1. Oszacowanie modelu fit/summary
##    Oceniamy R2 oraz RMSE/MAPE
m_lm <- tslm(tl ~ trend + season )
summary(m_lm)
accuracy(m_lm)
```

Ocena reszt

```{r echo=F}
checkresiduals(m_lm)
res_lm <- m_lm$residuals
```

```{r echo=F}
m_lm.fitted <- m_lm$fitted.values
autoplot(m_lm.fitted, series="teoret") +  autolayer(m_lm$x, series="empir")
# p > 0.05 świadczy o autokorelacji
Box.test(res_lm, type='Ljung-Box')
```

Wnioski: Model jest dobrze dopasowany do danych (R > 90?) ale występuje
autokorelacja składnika losowego

Wyznacznie prognoz na 4 miesięcy i porównanie z wartościami zbioru testowgo

```{r echo=F}
m_lmf <- forecast(m_lm, h=hmax)
autoplot(m_lmf)
m_mla <- accuracy(m_lmf, tt)
m_mla
```



## Prognozowanie za pomocą wygładzania wykładniczego

Oszacowanie modelu

```{r echo=F}
m_es  <- ets(tl)
summary(m_es)
accuracy(m_es)
```

Ocena reszt

```{r echo=F}
checkresiduals(m_es)
res_es <- m_es$residuals

m_es.fitted <- m_es$fitted
autoplot(m_es.fitted, series="teoret") +  autolayer(m_es$x, series="empir")

Box.test(res_es, type='Ljung-Box')
```



Wyznacznie prognoz na 4 miesiace i porównanie z wartościami ze zbioru testowgo

```{r echo=F}
m_esf <- forecast(m_es, h=hmax)
autoplot(m_esf)
m_esa <- accuracy(m_esf, tt)
m_esa
```

## Arima

```{r echo=F}
m_aa  <- auto.arima(tl)
summary(m_aa)
accuracy(m_aa)
```

Ocena reszt

```{r echo=F}
checkresiduals(m_aa)
res_aa <- m_aa$residuals

m_aa.fitted <- m_aa$fitted
autoplot(m_aa.fitted, series="teoret") +  autolayer(m_aa$x, series="empir")

Box.test(res_aa, type='Ljung-Box')
```

Wyznacznie prognoz na 4 miesiace i porównanie z wartościami ze zbioru testowgo

```{r echo=F}
m_aaf <- forecast(m_aa, h=hmax)
autoplot(m_aaf)
m_aaa <- accuracy(m_aaf, tt)
m_aaa
```

## Porównanie prognoz

Ponieważ szereg wykazuje się trendem i sezonowścią porównamy wyniki
do *naiwnych* modeli snaive (sezonowość) oraz rwf (trend)☚☚☚



```{r echo=F}
m_sn  <- snaive(tl)
res_sn <- m_sn$residuals
m_sn.fitted <- m_sn$fitted
m_snf <- forecast(m_sn, h=hmax)
m_sna <- accuracy(m_snf, tt)
m_sna

m_rwf  <- rwf(tl)
res_rwd <- m_rwf$residuals
m_rwf.fitted <- m_rwf$fitted
m_rwff <- forecast(m_rwf, h=hmax)
m_rwfa <- accuracy(m_rwff, tt)
m_rwfa
```

Zestawienie ocen dopasowania (uporządkowanych wg wielkości RMSE)

```{r echo=F}
## Najniższa wartość RMSE / MAPE w zbiorze testowym
## Poniższe przepisujemy po prostu
A.table <- rbind( m_mla,  m_esa, m_aaa, m_sna, m_rwfa)
row.names(A.table) <- c('lm', 'lm/t', 'es', 'es/t', 'arima', 'arima/t', 'sna', 'sna/t', 'rwf', 'ref/t')
A.table <- as.data.frame(A.table)
A.table <- A.table[order(A.table$RMSE),]
A.table
```

Przyjmując jako kryterium najniższą wartość RMSE/MAPE w zbiorze testowym
wybiermy model ARIMA jako najlepiej prognozujący skup mleka

Porównanie wyników prognozowania na wykresie:

```{r echo=F}
## Podobnie jak rysunek
autoplot(t, series="empir") +  
  autolayer(m_lmf$mean, series="ln") +
  autolayer(m_esf$mean, series="es") +
  autolayer(m_aaf$mean, series="aa") +
  autolayer(m_snf$mean, series="sn") +
  autolayer(m_rwf$mean, series="rwf")
 ```
 Bardziej szczegółowy wykres 
 
 ```{r echo=F}
## tylko zbiór testowy 
autoplot(tt, series="empir") +  
  autolayer(m_lmf$mean, series="ln") +
  autolayer(m_esf$mean, series="es") +
  autolayer(m_aaf$mean, series="aa")
```

  wszystkie prognozy są systematycznie zawyżone się okazuje. Być może 
jest to spowodowane zmniejszeniem budzetu związanym z epidemię COVID19.

 

